臺灣高等法院民事判決　　　　　　　　 94年度上國易字第5號
上　訴　人　甲○○
被　上訴人　法務部行政執行署桃園行政執行處
法定代理人　李松德
訴訟代理人　李文玉
被　上訴人　財政部臺灣省北區國稅局
法定代理人　許虞哲
訴訟代理人　林美良
　　　　　　黃淑瑜
上列當事人間請求國家賠償事件，上訴人對於中華民國94年1月
11日臺灣桃園地方法院93年度國字第18號第一審判決提起上訴，
經本院於94年11月29日言詞辯論終結，判決如下：
    主  文
上訴駁回。
第二審訴訟費用由上訴人負擔。
    事實及理由
一、被上訴人法務部行政執行署桃園行政執行處（下稱桃園行政
    執行處），原法定代理人李清友，已改由李松德接任（見本
    院卷2宗第168及第169頁），其聲明承受訴訟核無不合，應
    予准許。
二、上訴人起訴主張：被上訴人財政部臺灣省北區國稅局（下稱
    北區國稅局）所屬中壢稽徵所誤將德宇營造有限公司（下稱
    德宇公司）84年營利事業所得稅結算申報核定通知書、稅額
    繳款書及復查決定書等送達該公司變更登記前之代表人王德
    文，未合法送達予德宇公司新任代表人即上訴人即移送強制
    執行，致上訴人無從得知該公司有欠稅等情事。嗣被上訴人
    北區國稅局將本件移送強制執行後，被上訴人桃園行政執行
    處未予詳查，即逕行聲請法院准予92年4月23日拘提、管收
    上訴人，致上訴人遭受肉體及精神上損害，爰依國家賠償法
    第2條第2項及民法第184條、第185條、第195條第1項等規定
    ，求為命被上訴人連帶賠償上訴人新台幣 (下同)100 萬元
    及自起訴狀送達翌日起至清償日止按週年利率5％計付利息
    之判決暨准供擔保為假執行之宣告。原審為上訴人敗訴判決
    ，上訴人不服，提起上訴，於本院聲明：(一)原判決廢棄；(二)
    被上訴人應連帶賠償上訴人100萬元及自原審起訴狀送達被
    上訴人翌日起至清償日止按週年利率5％計算之利息。
三、被上訴人北區國稅局則以：伊所屬中壢稽徵所於核定德宇公
    司84年營利事業所得稅後，即依德宇公司申報之營業地址送
    達核定稅額繳款書，由嗣後德宇公司提出經上訴人於「代表
    人」欄簽章之復查申請書申請復查等情觀之，該公司應已合
    法收受送達，中壢稽徵所於德宇公司未陳報營業地址及負責
    人業已變更之情況下，以變更前之稅籍資料送達核定稅額繳
    款書及復查決定書，並無過失可言，況上訴人既為德宇公司
    之登記代表人，其明知德宇公司之稅籍資料業經變更，卻未
    向該所陳報變更後資料，自有過失。又伊就德宇公司聲請強
    制執行，僅聲請對公司財產查封拍賣，並未聲請對公司代表
    人之人身權利為限制，上訴人遭受拘提管收，乃因其違反公
    司負責人之租稅申報協力義務所致，與被上訴人聲請強制執
    行間並無相當因果關係，亦無成立共同侵權行為之餘地，上
    訴人請求損害賠償，並無理由等語，資為抗辯，於本院聲明
    ：上訴駁回。
    被上訴人桃園行政執行處則以：本件德宇公司滯納84年營利
    事業所得稅強制執行事件原係由被上訴人北區國稅局於89年
    10月間聲請原法院強制執行處執行，90年1月間移交被上訴
    人續行，經伊形式審查無誤後，即命上訴人報告德宇公司財
    產狀況並繳納稅款，詎經伊兩次核發執行命令要求上訴人陳
    報財產狀況，上訴人於收受執行命令後均未依法陳報，乃依
    法向原法院聲請拘提、管收上訴人，伊並無過失等語，資為
    抗辯，於本院聲明：上訴駁回。
四、上訴人主張被上訴人北區國稅局就德宇公司84年稅額核定通
    知書、稅額繳款書、複查決定書未合法送達於上訴人，即移
    送強制執行，被上訴人桃園行政執行處，亦未詳加審查且未
    合法送達，即聲請原法院拘提管收，致伊受有肉體上及精神
    上損害等情，無非據其提出中壢稽徵所函3件（見原審卷第
    13頁至第15頁）、重新檢送84年營利事業所得稅復查決定書
    、稅額更正單、繳款書之函、國庫支票、營利事業登記證、
    桃園縣政府函、公司轉讓權利金收據、買賣契約書（讓渡書
    ）、保證書、中壢稽徵所函、不起訴處分書、陳述書、送達
    書影本、行政執行署法規及業務諮詢委員會第32次會議討論
    事項資料、汽車買賣契約書等為論據（見原審卷第150頁至
    第188頁）。惟按公務員於執行職務行使公權力時，因故意
    或過失不法侵害人民自由或權利者，國家應負賠償責任，公
    務員怠於執行職務，致人民自由或權利受損害者亦同。國家
    賠償法第2條第2項定有明文，是國家賠償請求權之發生，須
    具備如下要件(一)被害人即人民的自由權利受有不法侵害(二)加
    害人即公務員有違背職務行為（以作為方法或不作為方法）
    (三)其行為係不法（具有違法性）(四)須有故意或過失(五)加害行
    為與損害之發生具備相當因果關係，始足當之。
五、經查上訴人主張被拘提管收，人身自由受侵害，實係桃園行
    政執行處因德宇公司滯納84年營利事業所得稅之行政執行事
    件以上訴人係德宇公司負責人，經同上執行處先後於91年1
    月3日、91年3月10日核發執行命令限期上訴人向被上訴人桃
    園執行處報告德宇公司財產狀況並繳納稅款，而上訴人於91
    年1月9日、91年3月13日收受命令後，均無故未依限到同上
    執行處報告財產狀況，或繳納稅款，依行政執行法第17條第
    1項第5款、第6款、第2項，聲請桃園地方法院裁定准許拘提
    管收後由同上執行處執行拘提管收到案所致，此經本院調取
    桃園地方法院92年拘管字第16號卷宗核閱無訛。經查桃園行
    政執行處所核發上開執行命令，被上訴人均有簽章收受，有
    送達證書2紙在卷可憑（見原審卷第103頁至第105頁，第108
    頁、第109頁），上訴人雖否認收到91年1月9日之自動履行
    命令，惟上訴人亦自陳凡寄至其住所即月眉45之3號之文書
    ，均有收到（見本院卷第2宗第101、102頁），而上開自動
    履行命令被上訴人係就公司營業地址及上訴人個人住所均同
    時寄發（見本院卷第2宗第113、第116頁），被上訴人於拘
    提到案時亦自陳：就同上執行處所核發命報告財產之命令都
    有收到，但伊因對公司財產狀況都不清楚，就把命令交給伊
    哥哥（即公司實際負責人）處理等語（見原審卷第116頁）
    ，且自陳：無法分期繳納，願意被管收等語（見原審卷第
    181頁背執行筆錄），復未就准許拘提管收之裁定有何抗告
    （見同上管收卷），是被上訴人桃園行政執行處就執行拘提
    管收而言，於法有據，上訴人雖因拘提管收而人身自由受限
    ，然此係基於有效法院裁定所為執行，自難謂係受不法侵害
    。
六、上訴人另以被上訴人桃園行政執行處，就被上訴人北區國稅
    局未經合法送達之稽徵文書詳予審查，即聲請裁定拘提管收
    亦有未合云云，惟按義務人依法令或本於法令之行政處分或
    法院之裁定，負有公法上給付金錢之義務，其處分文書或裁
    定文書定有履行期間或有法定履行期間者，逾期不履行，經
    主管機關移送者，由行政執行處就義務人之財產執行之，行
    政執行法第11條第1項第1款定有明文。又同法第13條第1項
    規定：移送機關於移送行政執行處執行時，應檢附下列文件
    (一)移送書(二)處分文書、裁定書或義務人依法令負有義務之證
    明文件(三)義務人之財產目錄(四)義務人經限期履行而逾期仍不
    履行之證明文件(五)其他相關文件等。是行政執行機關依上列
    規定形式審查，倘具備上列要件即得據以執行，至於執行義
    務人是否應繳稅？稅額若干？事涉課稅機關之行政處分權限
    ，縱有爭議，應由納稅義務人與課稅機關循行政救濟途徑以
    謀解決，非行政執行機關所得過問。經查被上訴人北區國稅
    局就德宇公司滯納84年營利事業所得稅一案於89年10月17日
    移送桃園地方法院執行時，即曾檢附84年營利事業所得稅稅
    額繳款書、掛號送達回執、滯納稅款案件債務清冊、財產目
    錄各1件（見本院卷2宗第35頁至第41頁），前揭繳款書限期
    89 年5月25日繳納，而德宇公司逾30日迄未繳納，北區國稅
    局移送強制執行，形式觀之核與稅捐稽徵法第39條第1項規
    定即無不合，至於前揭繳款書之送達掛號回執雖記載受送達
    德宇公司之負責人王德文，然該次送達之繳款書已列載：「
    德宇公司負責人甲○○」，此對照該繳款書及掛號回執可知
    （見原審卷第81頁，本院卷2宗第39之1頁），是公司負責人
    應僅係誤載而已，且嗣桃園地方法院復於89年10月間另以「
    德宇公司負責人甲○○」寄發通知繳款書1件，亦由「受僱
    人王坤成」簽收該文件（王坤成是否為同居人或受僱人，其
    詳下論），此有送達證書在卷可參（見本院卷2宗第43頁）
    ，是被上訴人桃園行政執行處於90年1月間接受桃園地方法
    院移交此案時，形式審查尚難謂已知送達不合法，況桃園行
    政執行處接手後，亦曾通知「德宇公司負責人甲○○」二次
    ，限期其自動履行或查報財產狀況，該二執行命令均經上訴
    人簽名或蓋章簽收無訛，已如前述（見原審卷第105頁、第
    109 頁），且簽收後對於執行名義亦未曾有何爭議，益可佐
    證桃園行政執行處主觀上不知前開繳款書未曾合法送達於上
    訴人甲○○。被上訴人桃園行政執行處具狀聲請拘提管收，
    殊難謂有何故意或過失？
七、再按納稅義務人應納稅捐者，於繳納期間屆滿30日後仍未繳
    納者，由稅捐稽徵機關移送法院強制執行，但納稅義務人已
    依第35條規定申請復查者，暫緩移送法院強制執行。又繳納
    稅捐之文書，稅捐稽徵機關應於該文書所載繳納稅捐日期前
    送達，稅捐稽徵法第39條第1項、第18條第4項定有明文，是
    稅捐稽徵機關移送執行前，應將命繳納稅捐之文書（即繳款
    書）合法送達於義務人或其代表人。本件德宇公司84年營利
    事業所得稅係於86年9月間核定並開立繳款書（見原審卷第
    87、88頁），惟德宇公司於86年4月間即由當時公司負責人
    王德文將公司權利賣與江有增（即上訴人兄），且約定賣方
    應將基準日（86年3月25日）前所有營利事業所得稅及營業
    稅及其他應付稅捐繳清，此有買賣契約書、收據、保證書各
    1件在卷可稽（見原審卷第160頁至第166頁），並於86年8月
    辦妥營利事業登記證上負責人名義變更登記，及於86年7月
    間向稅捐稽徵處中壢分處申請變更營業地址及變更負責人手
    續，暨於86年6月20日辦妥公司代表人及營業地址之變更登
    記（見原審卷第83頁至第85頁及第49頁），是前揭86年9月
    間開立之繳款書其負責人記載為王德文，營業地址記載為中
    壢市○○街132號1樓，是否能送達於變更後之公司新負責人
    ，雖非無疑，惟依北區國稅局所提出86年11月11日由上訴人
    代表德宇公司（上訴人雖否認申請復查，然該申請書蓋有已
    變更後之統一發票專用章）之復查申請書（見原審卷第34頁
    ），堪認前揭繳款書已合法送達於德宇公司（新代表人），
    然北區國稅局於89年3月對其復查結果之復查決定書仍記載
    公司代表人王德文，地址為中壢市○○街132號1樓（見原審
    卷第35、36頁），且將復查決定書、繳款書、復查決定應退
    補稅通報單等文件以「王德文」為負責人，地址為同上中壢
    惠洲街132號1樓寄送德宇公司由「王坤成」簽收（見原審卷
    第41頁、第42頁），微論王坤成（亦為前揭買賣契約之保證
    人）於89年間已非德宇公司之受雇人，此有勞保投保明細1
    紙可考（見本院卷2宗第46頁），且王坤成於簽收上開文件
    後並未轉交予上訴人或送交德宇公司營業地址，而係交回其
    父母（見本院卷第2宗第98頁），且執行法院核發89年10月2
    0日通知繳款書，伊簽收後亦未退回，亦未交付上訴人等情
    ，均經證人王坤成詳述在卷（見本院卷第2宗第99頁），是
    德宇公司新的負責人並未收受前揭繳款書及通知繳款書（本
    院卷第2宗第39之1頁、第43頁），要無疑義，嗣上訴人於被
    管收後之92年11月11日向桃園行政執行處陳明未收到稅單，
    經同上執行處函告被上訴人北區國稅局，北區國稅局亦函覆
    因取證有瑕疵，請准撤回原案（見原審卷第132頁至第136頁
    ），足見本件據為強制執行之行政處分文書即命89年5月25
    日繳稅之繳款書，並未合法送達於德宇公司負責人要無疑義
    。惟被上訴人北區國稅局移送執行時所檢附之財產清單僅德
    宇公司名下寄存於銀行之存款及車輛而已（見本院卷2宗第
    40、41頁，第38頁），顯見北區國稅局原僅聲請就此二項財
    產為強制執行，原與德宇公司代表人個人人身無關係，又本
    件移送強制執行之執行名義即滯納稅款之執行，僅在滿足執
    行債權人即北區國稅局公法上金錢給付請求權而已，並非必
    然足致德宇公司代表人個人人身自由或權利之限制。再者義
    務人或公司之代表人怠於報告財產狀況或怠於到場，行政執
    行處除得命其提供擔保限期履行並限制居住外，亦得聲請法
    院裁定拘提管收，參照行政執行法第17條第1項第5款、第6
    款、第2項可明，是除行政執行處是否發動聲請拘提管收有
    行政裁量權限，且該管法院是否准許拘提管收亦有裁量權限
    ，參照行政執行法第3條及第21條規定應無疑義，非必移送
    強制執行即足導致拘提管收。是以被上訴人北區國稅局於移
    送強制執行前就行政處分之送達雖有未合，應與上訴人所受
    拘提管收無相當因果關係。
八、綜上所述：上訴人依國家賠償法規定請求被上訴人負賠償責
    任，均與首揭規定未合，而屬無據，上訴人請求被上訴人連
    帶賠償100萬元及加付法定利息，非法所許。原審為上訴人
    敗訴判決即無不合，上訴論旨仍執前詞指摘原判決不當，求
    予廢棄，非有理由。
九、本件事證已臻明確，兩造其餘攻擊防禦方法（包括依民法第
    184條之主張）及未經援用之證據，經審酌後認與本判決結
    果不生影響，爰不一一論述。
十、據上論結，本件上訴無理由，依民事訴訟法第449條第1項、
    第78條，判決如主文。
中　　華　　民　　國　　94　　年　　12　　月　　13　　日
                  民事第12庭審判長法  官  鄭雅萍
                                  法  官  蘇芹英
                                  法  官  吳謀焰
正本係照原本作成。
不得上訴。
中　　華　　民　　國　　94　　年　　12　　月　　15　　日
　　　　　　　　　　    　　　　　書記官  黃瑞芬
